臺灣臺中地方法院民事判決　九十三年度簡上字一六○號
　　上　訴　人　乙○○
　　被　上訴人　丙○○
　　訴訟代理人　甲○○
右當事人間請求確認本票債權不存在事件，上訴人對於中華民國九十三年三月二十三
日本院沙鹿簡易庭九十三年度沙簡字第四七三號第一審判決提起上訴，本院於九十三
年十二月十七日言詞辯論終結，判決如左：
    主      文
上訴駁回。
第二審訴訟費用由上訴人負擔。
    事實及理由
壹、被上訴人起訴主張：一、其並未簽發發票日為民國（下同）八十九年七月八日、
    發票人為「林瑞銘」、面額為新台幣（下同）八十九萬二千二百元、到期日為八
    十九年七月十八日之本票，該本票上發票人欄之指印並非被上訴人之指印，發票
    人欄之簽名「林瑞銘」與被上訴人之姓名為「丙○○」亦不符，系爭本票係出自
    他人所偽造，然上訴人卻持之向本院聲請對被上訴人裁定強制執行而獲准，爰請
    求確認上訴人所執前開本票對被上訴人之本票債權不存在。
貳、上訴人則以：一、被上訴人之父即訴外人林枝鐘因互助會倒會而積欠上訴人款項
    ，被上訴人為代其父償債，始同意簽發系爭本票與上訴人，並將其父所簽五張支
    票收回。且經由被上訴人之妹林佳瑩告知，上訴人誤認被上訴人姓名為「林瑞銘
    」，乃代為書寫於發票人簽名欄，並填寫系爭本票上其他文字，但系爭指印確係
    被上訴人所捺，「林瑞銘」姓名係被上訴人授權而代填。二、兩造與被上訴人之
    母甲○○於八十九年七月七日、八十九年七月八日之對話錄音內容，亦可證明系
    爭本票確為被上訴人所簽發等語，資為抗辯。
參、本件原審對於被上訴人之請求，判決被上訴人全部勝訴。上訴人全部聲明不服，
    求為廢棄原判決，並駁回被上訴人在第一審之訴；被上訴人則求為判決駁回上訴
    。
肆、得心證之理由：
一、查上訴人持有發票人「林瑞銘」、面額八十九萬二千二百元、發票日八十九年七
    月八日、到期日八十九年七月十八日之本票一張，上訴人並持之向本院聲請對被
    上訴人裁定強制執行而獲准，為兩造所不爭，並有前開本票在卷可證，自堪信為
    真實。
二、本件應審究者，厥為系爭本票是否為被上訴人所簽發或其授權他人所簽發？
（一）按本票是否真實，應由執票人負證明之責，故發票人主張本票係偽造，依非訟
      事件法第一百零一條第一項規定對執票人提起確認本票係偽造或不存在之訴者
      ，自應由執票人就本票為真正之事實，先負舉證之責（最高法院七十年度台上
      字第一０一六號判決參照）。查被上訴人既否認系爭本票係其所簽發或其授權
      他人所簽發，則依前開說明，系爭本票是否為為真正，亦即系爭本票是否為被
      上訴人所簽發或其授權他人所簽發之事實，自應由上訴人負舉證之責任，合先
      敘明。
（二）次按簽名云者，於文書親署姓名，以為憑信之謂。雖關於支票上之簽名，因法
      律上並未規定必須簽其全名。是故，僅簽其姓或名，即生簽名之效力。且所簽
      之姓名，不以本名為必要，簽其字或號，或雅號、藝名，均無不可。但除以蓋
      章代之者外，要必以文字書寫，且能辨別足以表示為某特定人之姓名者，始足
      當之（最高法院七十一年度台上字第四四一六號判決參照）。第按本票之發票
      行為為要式行為，發票人應於本票上簽名、蓋章，發票行為始告完成而發生效
      力，此觀票據法第一百二十條第一項、第六條之規定自明；如上訴人未於系爭
      本票簽名蓋章，即不得僅因其於系爭本票上捺指印，即認系爭本票係由其簽發
      （最高法院八十五年度台上字第四八一號判決參照）。且我國票據法對於空白
      票據並無明文規定，第十一條第二項是空白授權票據之規定，空白授權票據須
      有三要件：１、須空白票據行為人簽名於票據２、須票據應記載事項全部或一
      部有欠缺３、須由空白票據行為人授權第三人補充票上空白部分以完成票據。
      因此票據法上並無空白票據之規定（七十二年五月二日司法院第三期司法業務
      研究會研討結論參照）。再按發票人就票據上應記載之事項，固非不得授權執
      票人自行填寫。然票據法第十一條第三項規定：「票據上之記載，除金額外，
      得由原記載人於交付前改寫之。但應於改寫處簽名」，本此發票人於票據交付
      前尚不得自行改寫金額之立法本旨以觀，若發票人以空白票據交付，授權執票
      人於交付後自行填寫金額，自非法之所許。除不得對抗善意第三人外，執票人
      不得主張其自行填載之票據為有效，對於發票人行使票據上之權利（最高法院
      八十年度台上字第三五五號判決參照）。查：
  １、系爭本票經原審法院先後送法務部調查局、國防部憲兵司令部刑事鑑識中心鑑
      定之結果，法務部調查局認系爭本票上之指印，因印泥淤積、紋線模糊不清、
      特徵點不足，而無法進行鑑定；國防部憲兵司令部刑事鑑識中心亦認系爭本票
      上之指印，因紋線難以觀察而無法比對，此有法務部調查局九十二年十月二十
      八日調科貳字第０九二００三七一一二０函、國防部憲兵司令部刑事鑑識中心
      九十三年一月二日（九三）宇鑑字第０００八一號鑑驗通知書、指紋登記卡附
      於原審卷可證，固無法證明系爭本票上指印係被上訴人所捺。然系爭本票上之
      文字（含發票人欄「林瑞銘」之簽名）係上訴人所書寫，業據上訴人陳述在卷
      （見原審卷第一三頁、六十頁），核與證人羅婉甄證述系爭本票上指印係被上
      訴人所捺，但「林瑞銘」之簽名係上訴人所為等情節相符（見本院九十三年七
      月二十日準備程序筆錄）；且兩造與羅婉甄、甲○○於八十九年七月八日之對
      話錄音內容，亦提及被上訴人於系爭本票上捺手印，而該錄音內容並經本院會
      同兩造勘驗確認係兩造與羅婉甄、甲○○之對話內容，並與上訴人所提之錄音
      帶翻譯書面內容相符（見本院九十三年十一月九日準備程序筆錄），並有錄音
      帶、錄音帶翻譯書面可證，則由前開證據相互參酌以證，系爭本票上之指印確
      係被上訴人所捺，其餘內容則係上訴人所填具，應可認定；兩造與此不同之主
      張或抗辯，則均不可採信。
  ２、錄音帶內容並無剪接或斷章取義之情形，則以該錄音帶所呈現之內容作為其認
      定事實之一種證據，自無不合（最高法院八十六年度台上字第一三一二號判決
      參照）。而前開錄音帶內容既與事實相符，自得為證據，被上訴人抗辯前開錄
      音帶內容不得為證據，自不可取。至上訴人於本院雖另抗辯其先將系爭本票內
      容填寫完成再交與被上訴人捺指印云云，然因與前開事證不符，已不可取；況
      經本院勘驗卷附指紋分析說明表編號Ｂ近景之系爭本票相片結果，系爭本票上
      出票人欄「林瑞銘」之簽名，前開「銘」字之「金」字旁尾端，係在系爭本票
      所捺指印上方（見本院九十三年八月十九日準備程序筆錄），堪認係捺完指印
      後，始填具前開簽名，上訴人前開抗辯，自不可採信。
  ３、又系爭本票上之指印雖係被上訴人所捺，然依前開說明，除非係被上訴人授權
      上訴人填寫系爭本票之各項內容，否則不得僅因被上訴人於系爭本票上捺指印
      ，即認系爭本票係由被上訴人簽發，且執票人即上訴人亦不得主張其自行填載
      之票據為有效，而對於被上訴人行使系爭本票上之權利。且由前開錄音帶、錄
      音帶翻譯書面之內容中，上訴人稱：「那你有沒有要簽名嗎？有要蓋章嗎？沒
      有的話那張也沒有用的：：：」，證人羅婉甄稱：「簽你的名字才知道那是誰
      的手印」等語（見前開錄音帶與錄音帶翻譯書面），顯見被上訴人並未授權上
      訴人填寫系爭本票之其他內容（含簽名），上訴人等於被上訴人捺指印後，始
      會再要求被上訴人簽名或蓋章，且由前開錄音帶與錄音帶翻譯書面對話內容觀
      之，被上訴人始終未答應於系爭本票上簽名或蓋章，更遑論授權上訴人簽名或
      填寫其他內容，則被上訴人於系爭本票上捺指印後，系爭本票仍屬無效之本票
      ，核與簽名或蓋章後交執票人填載其他內容之空白授權票據不同。此外，系爭
      傳真函、支票與退票理由單、錄音帶、證人蔡篤勳於原審之證詞、證人羅婉甄
      之證詞，或與前開事證不符，或不足證明系爭本票係被上訴人自己或授權他人
      所簽發；而上訴人亦未舉證證明系爭本票為被上訴人所簽發或其授權他人所簽
      發，從而，系爭本票債權對被上訴人自不存在。
三、綜上所述，被上訴人請求確認上訴人所執系爭本票對於被上訴人之票據債權不存
    在，為有理由，應予准許。則原審判決上訴人全部敗訴，於法並無不合。上訴意
    旨指摘原判決不當，求予廢棄改判，為無理由，其上訴應予駁回。
伍、據上論結，本件上訴為無理由，依民事訴訟法第四百三十六條之一第三項、第四
    百四十九條第一項、第七十八條，判決如主文。
中　　　華　　　民　　　國　　  九十三　　年　  十二　  月　　三十一　　日
　　　　　　　　　　　　　　　臺灣臺中地方法院民事第三庭
　　　　　　　　　　　　　　　　　　審判長法　官　張瑞蘭
　　　　　　　　　　　　　　　　　　　　　法　官　洪堯讚
　　　　　　　　　　　　　　　　　　　　　法　官　陳卿和
右正本證明與原本無異
不得上訴。
中　　　華　　　民　　　國　　  九十三　　年　　十二　  月　　三十一　　日
~B法院書記官　紀俊源
